臺灣高等法院高雄分院民事判決　九十一年度勞上易字第二一號
　　 上　訴　人　 台灣塑膠工業股份有限公司
　　 法定代理人　 乙○○
　　 訴訟代理人　 戊○○
　　 被　上訴人　 丙○○
　　　　　　　　　甲○○
　　　　　　　　　己○○
　　　　　　　　　辛○○
　　　　　　　　　丁○○
　　　　　　　　　庚○○
右當事人間給付退休金事件，上訴人對於中華民國九十一年四月二十四日台灣高雄地
方法院九十一年度勞訴字第二三號第一審判決提起上訴，本院判決如左：
    主    文
原判決關於命上訴人給付被上訴人己○○新台幣壹拾捌萬貳仟貳佰伍拾元本息部分及
該部分假執行之宣告並訴訟費用之裁判均廢棄。
右開廢棄部分，被上訴人己○○在第一審之訴及假執行之聲請均駁回。
其餘上訴駁回。
第一、二審訴訟費用，由被上訴人己○○負擔十分之一，餘由上訴人負擔。
    事    實
甲、上訴人方面：
一、聲明：求為判決：
  (一)原判決廢棄。
  (二)被上訴人在第一審之訴及假執行之聲請均駁回。
二、陳述：除與原判決記載相同者，予以引用外，補稱：
  (一)夜點費非工資，不具經常性、對價性，亦非定額給付，僅是一種勉勵性、恩惠性
    、任意性之給與。勞基法頒布後，上訴人為配合該法施行細則之用語而將原「夜
    勤津貼」改稱為「夜點費」，惟其本質並無不同，不能因為以前之名稱為夜勤津
    貼即將之納入平均工資計算。
  (二)按工資加上津貼始成為薪津，而津貼中之「夜點費」及獎金中之「年終獎金」於
    勞基法施行細則第十條均明文排除於工資之外，自不能謂夜點費及年終獎金亦屬
    勞工固定可獲得之報酬而納入平均工資計算。
  (三)過去法院多認為勞工屬於經濟上之弱者，於審判上常以保護勞工為出發點，惟目
    前台灣傳統產業經營相當困難，企業因人工成本過高，根本無法與外國競爭，導
    致產業外移，屆時只得關廠、資遣員工，如此一來對勞工究竟是福是禍？實值深
    思。故盼鈞院在考慮勞工個人小部分之私利之餘，也能從大處著眼，以宏觀長遠
    之角度看待此一問題。
三、證據：援用第一審之證據。
乙、被上訴人方面：
一、聲明：求為駁回上訴之判決。
二、陳述：除與原判決記載相同者，予以引用外，補稱：
  (一)系爭「夜點費」係由原「夜勤津貼」改名而來，依勞基法第二條第三款之規定，
    津貼或其他任何名稱之給付，只要是經常性之給與即屬於工資。被上訴人每月固
    定領取夜點費已長達三十幾年，被上訴人取得夜點費之權利有相當之穩定性、可
    期待性，故系爭夜點費應屬經常性之給與。
  (二)兩造於僱傭契約成立時即言明系爭夜點費之給付內容，且金額達四千多元，佔上
    訴人公司新進員工薪資的五分之一，就一般情形論，該部分之給付足以影響員工
    對於工作之選擇，足見夜點費應屬勞工工作對價給付之一部分。何況上訴人公司
    於年度調薪時亦將夜點費列為調薪之一部分，可見兩造均有以系爭夜點費為薪資
    一部分之意思。
三、證據：除援用第一審之證據外，補提本院九十一年度勞上易字第一三號民事判決
    一份為證。
    理    由
一、被上訴人起訴主張：被上訴人原均為上訴人之員工，其中丙○○自民國  (下同)
    五十六年十一月十三日起任職至九十年十一月二十六日退休，甲○○自五十六年
    九月十一日起任職至九十年十一月二十九日退休，己○○自五十六年六月十四日
    起任職至八十九年十一月十七日退休，辛○○自五十五年八月十六日起任職至九
    十年十二月二十三日退休，丁○○自五十五年五月四日起任職至九十年十二月二
    十日退休，庚○○自五十五年六月三十日起任職至九十一年一月十日退休。惟上
    訴人計算被上訴人之退休金時，未將夜點費計入平均工資內，致被上訴人丙○○
    、甲○○、己○○、辛○○、丁○○、庚○○所領得之退休金依序分別短少新台
    幣  (下同)十萬五千三百元、十八萬二千二百五十元、十八萬二千二百五十元、
    十九萬零九百九十四元、十八萬九千七百二十九元、十三萬六千零八十元 (計算
    方式詳如原審判決之附表一至六) 等情，爰依台灣省工廠工人退休規則及勞動基
    準法之規定，求為命上訴人分別給付被上訴人上述退休金及法定遲延利息之判決
    。
二、上訴人則以：系爭夜點費與勞務並無對價關係，且非經常性給與，非屬工資之一
    部分，不得計入平均工資核發退休金，又被上訴人己○○於領取退休金後所簽立
    之收據已載明放棄一切請求權，自不得再請求補發退休金等語，資為抗辯。
三、被上訴人主張伊等原係上訴人公司之員工，分別於前述時間任職、退休，上訴人
    於計算被上訴人之退休金時，未將被上訴人所領之夜點費計入工資內之事實，為
    上訴人所不爭執，自堪信為真實。茲兩造所爭執之重點厥為：系爭夜點費應否列
    入平均工資核發退休金？茲將本院之判斷說明如後：
  (一)按勞動基準法第二條第三款規定：工資謂勞工因工作而獲得之報酬；包括工資、
    薪金及按計時、計日、計月、計件以現金或實物等方式給付之獎金、津貼及其他
    任何名義經常性給與均屬之。所謂經常性之給與，只要在一般情形下經常可以領
    得之給付即屬之，舉凡某種給與係屬工作上之報酬，在制度上有經常性者，均得
    列入平均工資以之計算退休金，最高法院著有八十七年台上字第二七五四號判決
    可資參照。故勞工因工作所得之報酬，倘具有「勞務對價性」及「給與經常性」
    二項要件時，依法即應認定為工資。而於判斷某項給付是否具「勞務對價性」及
    「給與經常性」要件之際，則應依一般社會交易之健全觀念以為決定，至於其給
    付之名稱如何，在非所問。如此始可防止雇主為規避該給付計入平均工資內，而
    將勞工因工作所獲得之報酬改以其他名義支付，致損害勞工權益。
  (二)系爭夜點費之名稱原為夜勤津貼，上訴人為因應勞動基準法施行細則之用語，於
    勞動基準法施行後將之更名為夜點費等情，為被上訴人所不爭執。而上訴人就系
    爭夜點費之核發，係針對有輪值中、晚班之工作人員所給與，其金額係每人每小
    時均固定相同，不因作業種類而有差別，如未實際值班或經上級同意由他人代班
    ，則不得領取此項夜點費；又上訴人之員工作業方式係採三班制，即早、中、晚
    三班輪班，此工作型態係因上訴人公司為一貫作業之工廠，二十四小時全天候、
    連續性現場作業，而此項工作型態，在被上訴人受僱之際，即已知悉並成為勞動
    契約之內容，且不論係輪值早班、中班、晚班，各班工作內容均屬相同，僅服勤
    時間有所不同而已；另依上訴人公司之規定，上開輪班情形，係於固定期間內更
    換輪班表，則每人輪值早班、中班、晚班之機率相同，並不發生某員工係專門於
    某一段時間工作之情形。上開事實，均為兩造所不爭執。就系爭夜點費之核發情
    形以觀，被上訴人既於輪值中、晚班時始得領取夜點費，而輪值中、晚班又已成
    為固定之工作制度，則此種雇主因特殊工作條件而對勞工所加給之現金給付，其
    本質自應認為係勞工於該值班時段從事工作之勞務對價。詳言之，系爭夜點費係
    兩造間就特定之工作條件達成協議，並成為勞工於一般情形下經常可以領得之給
    付，其性質固屬勞工因工作所獲之報酬，在制度上亦具有經常性，而符合「勞務
    對價性」及「給與經常性」二項要件，依前揭說明，系爭夜點費自應列為平均工
    資，始為妥適。
  (三)上訴人雖辯稱勞動基準法施行細則第十條第九款已將夜點費排除於經常性給與之
    外云云。惟按勞動基準法第二條第三款所稱之「其他任何名義之經常性給與」，
    法令雖無明文解釋，但應指雇主非臨時起意且非與工作無關之給與而言，其立法
    原意在於防止雇主對勞工因工作獲得之報酬不以工資之名而改用其他名義，故特
    於該法明定應屬工資，以資保護勞工 (行政院勞工委員會八十五年台勞動二字第
    一○三二五二號函參照) 。查勞動基準法施行細則第十條第九款固將夜點費排除
    於經常性給與之列，惟雇主之給付究屬工資抑係該條所定之給與，仍應具體認定
    ，不因形式上所用名稱為何而受影響 (最高法院八十七年台上字第二八二三號判
    決參照) 。亦即，即使雇主所為之給付項目與該施行細則第十條各款之給付名目
    相同，亦不得遽認其非屬工資，否則，雇主儘可任意變更工資之名目，將各種給
    付項目均以該細則第十條各款之名目稱之，如此一來，勞工應得之工資範圍將被
　　雇主任意窄化，自非公允。從而，縱使雇主之給付項目之名稱與該細則第十條各
　　款所規定者相同，亦應進一步審查此項給付之實質內容，就該給付是否為勞工因
　　提供勞務所獲之報酬而為判斷，茍為肯定，則即使給付之名稱與該細則第十條所
　　規定者相同，仍應認定為工資。按勞動基準法施行細則第十條第九款所稱之夜點
　　費係指勞工偶然可得之點心費用，此由同款規定之「差旅費、差旅津貼、交際費
　　、夜點費及誤餐費」均係偶然發生之費用，而具不定期給與之性質以觀，至為明
　　瞭。被上訴人於夜間輪班工作，具有固定性、連續性，並非臨時起意或偶而為之
　　，且被上訴人領取系爭夜點費，亦屬被上訴人於夜間工作之對價，為雇主經常性
　　之給與而非與工作無關，依上說明，自不能因上訴人公司將給與之名目稱為「夜
　　點費」而與施行細則所定排除條款之名稱相同，即謂其非屬工資，故上訴人此項
　　抗辯，尚非可採。
  (四)上訴人復抗辯系爭夜點費之給付，因員工係每人每小時均固定相同，不因工作種
    類及級職而有差別，係雇主為體恤勞工於夜間工作而為之勉勵性、恩惠性、任意
    性之給與，自非工資云云。惟查：系爭夜點費具有「勞務對價性」及「給與經常
    性」之性質，應認定為工資之一部分乙節，已詳如前述，並不因其給與之方式係
    每人每小時之金額均固定相同而失其屬於工資性質。況兩造不爭執之工資報酬中
    某些項目如伙食津貼、交通津貼等，亦不因年資及級職而有所不同，均係給付相
    同數額，而採一致性之給付，足見上訴人辯稱系爭夜點費乃一致性之給付，即屬
    勉勵性、恩惠性、任意性之給與，非為工資云云，要無足取。又工作時間及場所
    等均為工作環境之一部分，係與勞務之提出具密切相關之工作條件，尤其勞工於
    夜間工作，其生活作息與常人相反，對勞工之身體健康極為不利，故對於夜間工
　　作之勞工給與其與日間工作之勞工不同之工資待遇亦屬有正當理由而為合理的差
　　別待遇，並無違反平等原則之處，上訴人辯稱如將夜點費認定為工資，將違反勞
　　動基準法第二十五條「工作相同者，給付同等工資」之平等原則云云，亦無理由
　　。
  (五)上訴人又辯稱依勞動基準法第三十九條前段規定，員工於休假日工作者，工資應
    加倍發給，惟被上訴人即使於休假日工作，上訴人並未加倍發給夜點費，可見夜
    點費應非工資云云。惟查：工資報酬中部分項目如伙食津貼、交通津貼，上訴人
    於被上訴人在休假日工作時亦未加倍發給，但上開項目之給付並不因此即認為非
    工資，自難以休假日不加倍發放夜點費，即認其不屬於工資。
  (六)綜上所述，系爭夜點費應計入平均工資內，據以核發退休金。
四、惟依上訴人提出由己○○在八十九年十一月二十一日收受退休金時所出具之收據
　　所載，被上訴人己○○於領取退休金時，已在上訴人提出事先印有「爾後不再要
　　求其他給付，並願放棄一切請求權」等語之收據上簽名 (見原審卷第八二頁) ，
　　足認被上訴人己○○已同意拋棄其請求系爭夜點費之權利。被上訴人己○○雖以
　　：(一)伊不知退休金應包括夜點費，故拋棄無效；(二)事先之拋棄無效；(三)此項收據
　　因違反強制規定而無效；(四)此項收據因違反公序良俗而無效；(五)此項收據係定型
　　化契約因顯失公平而無效等語置辯。惟查：(一)按意思表示之內容有錯誤，或表意
　　人若知其事情即不為意思表示者，表意人得將其意思表示撤銷之，民法第八十八
　　條第一項固定有明文；惟此項撤銷權，依同法第九十條之規定，自意思表示後經
　　過一年即已消滅。足見錯誤之意思表示僅為得撤銷，尚非當然無效，查己○○係
　　於八十九年十一月二十一日簽立此項收據，至今已逾一年之除斥期間，自不得再
　　主張撤銷其錯誤之意思表示；(二)己○○係於退休離職後始簽立此項收據 (己○○
　　於八十九年十一月十七日退休，八十九年十一月二十一日簽立收據) ，並無於領
　　得退休金前即事先拋棄一切請求權之情事；(三)己○○簽立此項收據，究係違反何
　　項法令之強制規定，未據被上訴人具體指明，本院即難為法律上之判斷。退萬步
　　言，倘被上訴人之真意係認為夜點費應屬工資之一部分乃勞動基準法中之強制規
　　定，但並未舉證證明其為強制規定之證據，而己○○係於領到退休金之後，始簽
　　立收據同意不再要求其他給付，並願放棄一切請求權，核其性質，應屬己○○對
　　於其既得權利之處分，故依契約自由之原則，此項拋棄之意思表示，自屬有效，
　　並無違反強制規定之處；(四)己○○簽立此項收據，尚與公共秩序或善良風俗無涉
　　，被上訴人此項指摘，容有誤會；(五)己○○簽立之收據係其於領到退休金後與上
　　訴人商議而為訂定，上訴人並未強迫己○○非簽立不可，否則為何其他五位被上
　　訴人均未簽立此項收據？足見此項收據尚非己○○無議約能力之定型化契約。況
　　己○○如欲保留其請求對上訴人請求夜點費之權利，自得在該項收據上註明，茲
　　己○○既未為任何保留之註明，自不得以該項收據係顯失公平之定型化契約為由
　　而主張其為無效。職故，己○○與上訴人所簽立之收據中表明願放棄一切請求權
　　之約定難謂無效，己○○自應受此約定之拘束，不得再請求上訴人給付系爭夜點
　　費。
五、從而，系爭夜點費係被上訴人因工作而獲得之報酬，應屬工資之一部分，因上訴
    人未將系爭夜點費計入平均工資核放退休金，被上訴人丙○○、甲○○、辛○○
    、丁○○、庚○○請求上訴人給付此部分退休金，即屬正當，至被上訴人己○○
    之請求，則屬無據。被上訴人丙○○、甲○○、辛○○、丁○○、庚○○主張各
    人所領得之退休金分別短少十萬五千三百元、十八萬二千二百五十元、十九萬零
    九百九十四元、十八萬九千七百二十九元、十三萬六千零八十元，上開金額之計
    算，上訴人亦不爭執。又按雇主應給付之勞工退休金應自勞工退休之日起三十日
    內給付之，勞動基準法施行細則第二十九條第一項定有明文，故被上訴人依台灣
    省工廠工人退休規則、勞動基準法第五十五條第一項規定，請求上訴人分別給付
    被上訴人丙○○、甲○○、辛○○、丁○○、庚○○上述退休金及各自九十年十
    二月二十六日、九十年十二月二十九日、九十一年一月二十三日、九十一年一月
    二十日、九十一年二月十日起按週年利率百分之五計算之遲延利息，為有理由，
    應予准許，原審就此部分為其勝訴之判決，並無違誤，上訴意旨求予廢棄改判，
    非有理由，應予駁回。原審就被上訴人己○○請求給付退休金部分，為上訴人敗
    訴之判決，尚非允洽，上訴意旨指摘原判決此部分不當，求予廢棄改判，為有理
    由，應由本院廢棄改判之。本件事證已臻明確，兩造其餘之攻擊或防禦方法，經
    本院審酌後，認為與判決之結果不生影響，自無逐一論述之必要，併此敘明。
六、結論：本件上訴為一部有理由，一部無理由，依民事訴訟法第四百五十條、第四
    百四十九條第一項、第七十九條但書，判決如主文。
中　　　華　　　民　　　國　　九十一　　年　　　八　　　月　　二十一　　日
                            臺灣高等法院高雄分院勞工法庭
~B1審判長法官　蔡明宛
~B2法　　　官　黃科瑜
~B3法　　　官　周慶光
右為正本係照原本作成。
不得上訴。
中　　　華　　　民　　　國　　九十一　　年　　　八　　　月　　二十二　　日
~B法院書記官　郭蘭蕙
                                                                  Ａ
